最高法院民事判決　　　　　　九十六年度台上字第二四七九號
上　訴　人　天 ○ ○
　　　　 　　　　　　 號之2
訴訟代理人　蔡 順
被 上訴 人　甲　　○
　　　　　　　　　　　60號
訴訟代理人　周 啟 同律師
被 上訴 人　亥 ○ ○
　　　　　　　　　　　之19號
　　　　　　乙 ○ ○
　　　　　　　　　　　弄13號
　　　　　　丙 ○ ○
　　　　　　　　　　　號
　　　　　　丁 ○ ○
　　　　　　戊 ○ ○
　　　　　　己○○○
　　　　　　庚　　○
　　　　　　　　　　　17號
　　　　　　辛○○○
　　　　　　　　　　　10號5樓
　　　　　　壬 ○ ○
　　　　　　癸○○○
　　　　　　子 ○ ○
　　　　　　丑○○○
　　　　　　寅 ○ ○
　　　　　　卯 ○ ○
　　　　　　辰 ○ ○
　　　　　　巳 ○ ○
　　　　　　　　　　　252號
　　　　　　午 ○ ○
　　　　　　戌 ○ ○
　　　　　　未 ○ ○
　　　　　　　　　　　巷15號
　　　　　　申 ○ ○
　　　　　　酉○○○
　　　　　　　　　　　號
上列當事人間請求分割共有物事件，上訴人對於中華民國九十六
年五月二十三日台灣高等法院台中分院第二審判決（九十五年度
上字第二四一號），提起上訴，本院判決如下：
    主  文
原判決廢棄，發回台灣高等法院台中分院。
    理  由
本件為請求分割共有物事件，其訴訟標的對於共同訴訟之被上訴
人各人必須合一確定，上訴人雖僅對被上訴人甲○一人提起第三
審上訴，依民事訴訟法第五十六條第二款規定，其效力及於甲○
以外之其餘被上訴人，爰併列其餘之共同訴訟人為被上訴人，合
先說明。
次查上訴人主張：坐落南投縣名間鄉○○段二○○號（下稱二○
○號）旱地為兩造所共有，同段二○一號（下稱二○一號）旱地
，為除被上訴人酉○○○以外之其餘兩造所共有，各共有人之應
有部分如原判決附表一、二所示，系爭二筆土地雖經共有人協議
分耕，但兩造未有不得分割之約定，兩造復無法達成協議分割等
情，爰求為命原物分割如第一審判決附圖一所示之判決。
被上訴人甲○則以：系爭二○○號土地之連外道路即鄰地同段一
七四號土地上之道路，為伊個人出資購置建設，並開發系爭土地
現有通行之道路，上訴人非但分文不出，反百般刁難，不准伊建
設，為方便共有人將來之通行，應依第一審判決附圖二所示分割
方法為分割。被上訴人乙○○、丙○○、戊○○、子○○則以：
伊同意分割但要留設通路。被上訴人午○○、酉○○○則以：希
望合併分割。被上訴人未○○、庚○、申○○則以：如依上訴人
所提方案分割，希能受補償各等語，資為抗辯。
原審將第一審所為如第一審判決附圖一所示分割方法為分割之判
決廢棄，改判如原判決附圖所示分割方法為分割，無非以：上訴
人主張二○○號土地為如原判決附表一兩造所共有，二○一號土
地為如原判決附表二所示之兩造所共有，各共有人之應有部分如
原判決附表一、二所示，系爭二筆土地雖經共有人協議分耕，但
兩造未有不得分割之約定，兩造復無法達成協議分割等情，業據
其提出土地登記謄本及地籍圖謄本為證，且為被上訴人所不爭執
，堪信為真實。系爭二筆土地地目為旱，雖均為耕地，但均為民
國八十九年一月四日前所共有之耕地，依農業發展條例第十六條
第一項第四款規定，自得分割為單獨所有，上訴人請求裁判分割
，於法有據，但因二筆土地共有人並不完全相同，不得為合併分
割。系爭二○○號土地上有如第一審判決附圖三所示編號Ａ部分
之水泥道路，及甲○所設之編號Ｂ部分之機具工寮及抽水池，二
○一號土地上有編號Ｃ部分之自來水廠蓄水池。二筆耕地均無面
臨公路或鄉村道路，甲○因耕作需要在二○○號土地上開闢現有
之農路，供全體共有人耕作通行，迄今已成為既成道路，該既成
道路宜由全體共有人按持分比例保持共有，不得分割。二○一號
耕地無通路，亦宜預留通路一條供耕作通行之用，由全體共有人
按持分比例保持共有。又二○○號耕地共有人有六人（被上訴人
除甲○、亥○○、乙○○、酉○○○四人以外其餘丙○○等十八
人公同共有應有部分四分之一算為一人，下同），二○一號耕地
共有人有五人，分割後之宗數除道路外，均未超過共有人之人數
，無牴觸農業展條例第十六條第二項之限制。斟酌當事人聲明、
共有物之性質、經濟效用及全體共有人利益，甲○所提如原判決
附圖之分割方案，足以促進土地之經濟效用及確保共有人全體之
利益，爰判決如該附圖所示之分割方法。系爭土地為鄉下農村用
地，又未臨道路旁，九十三年一月二筆土地公告現值一致，每平
方公尺均為新台幣八百七十元，上訴人於第一審亦主張不為差價
補償，其遲至九十六年五月九日原審言詞辯論時始要求依鑑價補
償，不應准許等詞，為其判斷之基礎。
按農業發展條例八十九年一月四日修正施行前之共有耕地，得分
割為單獨所有。前項共有耕地辦理分割為單獨所有者，應先取得
共有人之協議或法院確定判決，其分割後之宗數，不得超過共有
人人數。同條例第十六條第一項第四款、第二項定有明文。本件
系爭耕地原審係依上開條文規定准許分割，惟其中二○○號耕地
共有人人數有六人（丙○○等十八人公同共有此筆土地應有部分
四分之一，故此筆土地之分別共有人為六人），而原審將該耕地
分割為八宗，即天○○、酉○○○、乙○○、亥○○、丙○○等
十八人（算為一分別共有人）於分割後每人各取得一宗，甲○分
割後取得二宗，另有一宗於分割後為農路由六人按原應有部分維
持共有，扣除此一筆不列入宗數之分割為農路之土地，該分割後
之土地宗數，顯然超過共有人人數，與上開條文規定已有違誤。
次按法院裁判分割共有物，除應斟酌各共有人之利害關係及共有
物之性質外，尚應斟酌共有物之價格。倘依原物之數量按應有部
分之比例分配，其價值有不相當者，即難謂其分割方法為公平適
當。系爭二筆耕地地目同為旱，使用分區及使用地類別同為一般
農業區農牧用地（原審卷六七、七三頁），而其地形為斜向南北
之狹長形，依原判決附圖即複丈成果圖計算，其南北向長度超過
二百公尺。另依第一審法院履勘現場之勘驗筆錄附圖顯示，系爭
二筆耕地係經由北側一七四號鄰地通行至公路（一審卷第一宗一
○三頁）。依經驗法則，分割後北側土地之價值似高於南側土地
，上訴人主張分割後各共有人應互相以金錢補償（原審卷二八七
頁），自非無斟酌之餘地。原審僅依各共有人應有部分比例而分
配原物，未命共有人互為金錢之補償，似欠公平。又查原判決附
圖之分割方法係原法院囑託南投縣南投地政事務所測量，該地政
事務所於測量並製作原判決附圖即複丈成果圖後，於九十五年十
二月二十八日以投地二字第○九五○○一四七二○號函覆原法院
時，該函說明二記載：「查本成果圖與農業發展條例第十六條第
二項規定不符」（原審卷一七二頁），究竟不符之情形如何？是
否指耕地分割後之宗數超過共有人人數？抑另有其他不符之情形
，原審未予審認明確，遽為判決，亦欠允洽。上訴論旨指摘原判
決不當，聲明廢棄，非無理由。
據上論結，本件上訴為有理由。依民事訴訟法第四百七十七條第
一項、第四百七十八條第二項，判決如主文。
中　　華　　民　　國　九十六　年　 十一 　月　　二　　日
                      最高法院民事第二庭
                          審判長法官  吳　正　一
                                法官  劉　福　聲
                                法官  阮　富　枝
                                法官  陳　重　瑜
                                法官  吳　謀　焰
      本件正本證明與原本無異
                                      書  記  官
中　　華　　民　　國　九十六　年　 十一 　月　　九　　日
                                                      Ｑ
